---
title: "Lista 1 - Estatística Computacional II"
author: "RIchard Salustriano da Silva"
date: "2026-03-25"
output:
pdf_document: default
word_document: default
---

```{r setup, include=FALSE}
# Configurações gerais do documento
knitr::opts_chunk$set(echo = TRUE, warning = FALSE, message = FALSE)
```

```{r bibliotecas}
# Carregando as bibliotecas necessárias
library(tidyverse)
library(mice)
library(naniar)
library(GGally)
library(caret)
```

---

## 1. Dados e Valores Faltantes

Nesta seção, carregamos o dataset `mtcars` e inserimos valores faltantes de forma aleatória nas variáveis `hp`, `wt` e `disp` para simular uma situação real de dados incompletos.

```{r dados}
data(mtcars)
carros <- mtcars

# Inserindo NAs aleatórios para simular dados faltantes
set.seed(123)
carros$hp[sample(1:nrow(carros), 5)]   <- NA
carros$wt[sample(1:nrow(carros), 4)]   <- NA
carros$disp[sample(1:nrow(carros), 3)] <- NA
```

```{r missing}
# Quantidade de NAs por variável
colSums(is.na(carros))

# Proporção de NAs por variável (em %)
prop_miss <- colMeans(is.na(carros)) * 100
prop_miss

# Verificando se alguma variável tem mais de 25% de missing
prop_miss[prop_miss > 25]
```

Nenhuma variável possui mais de 25% de valores faltantes, então podemos prosseguir com a imputação.

---

## 2. Imputação com MICE

Utilizamos o método PMM (Predictive Mean Matching) com 5 conjuntos imputados.

```{r imputacao}
# Aplicando o método MICE para imputação
imputacao <- mice(carros, m = 5, method = "pmm", seed = 123)
carros_imp <- complete(imputacao)
```

### Verificando a estabilidade das imputações

```{r convergencia}
# O gráfico abaixo mostra se as imputações convergem ao longo das iterações
plot(imputacao)
```

### Comparação antes e depois da imputação

A seguir comparamos os histogramas, médias e variâncias das variáveis imputadas.

```{r histogramas_wt}
par(mfrow = c(1, 2))
hist(carros$wt,     main = "wt - Antes")
hist(carros_imp$wt, main = "wt - Depois")
```

```{r stats_wt}
# Média e variância de wt
cat("Média antes:", mean(carros$wt, na.rm = TRUE), "\n")
cat("Média depois:", mean(carros_imp$wt), "\n")
cat("Variância antes:", var(carros$wt, na.rm = TRUE), "\n")
cat("Variância depois:", var(carros_imp$wt), "\n")
```

```{r histogramas_hp}
par(mfrow = c(1, 2))
hist(carros$hp,     main = "hp - Antes")
hist(carros_imp$hp, main = "hp - Depois")
```

```{r stats_hp}
# Média e variância de hp
cat("Média antes:", mean(carros$hp, na.rm = TRUE), "\n")
cat("Média depois:", mean(carros_imp$hp), "\n")
cat("Variância antes:", var(carros$hp, na.rm = TRUE), "\n")
cat("Variância depois:", var(carros_imp$hp), "\n")
```

```{r histogramas_disp}
par(mfrow = c(1, 2))
hist(carros$disp,     main = "disp - Antes")
hist(carros_imp$disp, main = "disp - Depois")
```

```{r stats_disp}
# Média e variância de disp
cat("Média antes:", mean(carros$disp, na.rm = TRUE), "\n")
cat("Média depois:", mean(carros_imp$disp), "\n")
cat("Variância antes:", var(carros$disp, na.rm = TRUE), "\n")
cat("Variância depois:", var(carros_imp$disp), "\n")
```

A imputação alterou levemente a distribuição das variáveis, mas sem mudanças drásticas — o que é esperado com poucos dados faltantes.

---

## 3. Detecção e Tratamento de Outliers

### Boxplots das variáveis

```{r boxplots}
par(mfrow = c(3, 4))
for (var in names(carros_imp)[1:11]) {
  boxplot(carros_imp[[var]], main = paste("Boxplot de", var))
}
```

### Identificando outliers pelo critério IQR

```{r detecta_outliers}
# Função para detectar outliers usando a regra do IQR
detect_outliers <- function(x) {
  q1  <- quantile(x, 0.25)
  q3  <- quantile(x, 0.75)
  iqr <- q3 - q1
  which(x < q1 - 1.5 * iqr | x > q3 + 1.5 * iqr)
}

lapply(carros_imp[, 1:11], detect_outliers)
```

Foram encontrados outliers nas variáveis `carb`, `wt`, `qsec` e `mpg`.

### Winsorização

Substituímos os outliers pelos limites inferior e superior do IQR.

```{r winsor}
# Função de winsorização
winsor <- function(x) {
  q1    <- quantile(x, 0.25)
  q3    <- quantile(x, 0.75)
  iqr   <- q3 - q1
  lower <- q1 - 1.5 * iqr
  upper <- q3 + 1.5 * iqr
  x[x < lower] <- lower
  x[x > upper] <- upper
  x
}

carros_limpos <- carros_imp
carros_limpos[, 1:11] <- lapply(carros_limpos[, 1:11], winsor)
```

---

## 4. Padronização e Correlação

```{r padronizacao}
# Padronizando os dados (média 0, desvio padrão 1)
carros_scaled <- carros_limpos
carros_scaled[, 1:11] <- scale(carros_scaled[, 1:11])

summary(carros_scaled)
```

```{r correlacao}
# Matriz de correlação entre as variáveis
GGally::ggpairs(carros_scaled[, 1:11])
```

---

## 5. Modelagem: Regressão Linear

### Modelo com dados sem padronização

```{r modelo_sem_pad}
# Modelo com todas as variáveis preditoras (dados originais limpos)
modelo <- lm(mpg ~ cyl + disp + hp + drat + wt + qsec + vs + am + gear + carb,
             data = carros_limpos)
summary(modelo)
```

### Modelo com dados padronizados

```{r modelo_pad}
# Mesmo modelo com dados padronizados
modelo_pad <- lm(mpg ~ cyl + disp + hp + drat + wt + qsec + vs + am + gear + carb,
                 data = carros_scaled)
summary(modelo_pad)
```

A padronização muda a interpretação dos coeficientes (que passam a representar o efeito por desvio padrão), mas não altera a significância das variáveis nem a qualidade do ajuste.

---

## 6. Seleção de Variáveis: Stepwise por AIC

### Com dados sem padronização

```{r stepwise}
# Modelos nulo e completo
min.model  <- lm(mpg ~ 1,  data = carros_imp)
full.model <- lm(mpg ~ .,  data = carros_imp)

# Seleção stepwise (bidirecional) baseada no AIC
step.model <- step(min.model,
                   scope = list(lower = min.model, upper = full.model),
                   direction = "both",
                   trace = TRUE)

summary(step.model)
```

### Com dados padronizados

```{r stepwise_pad}
min.model1  <- lm(mpg ~ 1,  data = carros_scaled)
full.model1 <- lm(mpg ~ .,  data = carros_scaled)

step.model1 <- step(min.model1,
                    scope = list(lower = min.model1, upper = full.model1),
                    direction = "both",
                    trace = TRUE)

summary(step.model1)
```

Após a seleção stepwise, o modelo resultante apresenta variáveis com coeficientes significativos. Com os dados padronizados, apenas uma variável não se mostrou significativa.

---

## 7. Respostas às Perguntas

**Alguma variável possui mais de 25% de valores faltantes?**  
Não. A proporção máxima encontrada foi inferior a 25% em todas as variáveis.

**A imputação alterou a distribuição das variáveis?**  
Sim, levemente. Houve pequenas variações nas médias e variâncias das variáveis `hp`, `wt` e `disp`, mas sem mudanças expressivas na forma da distribuição.

**Existem outliers extremos?**  
Sim. Foram identificados outliers nas variáveis `carb`, `wt`, `qsec` e `mpg`.

**A padronização mudou a interpretação dos coeficientes?**  
Sim. Após a padronização, cada coeficiente representa o efeito de um aumento de um desvio padrão na variável preditora sobre `mpg`. No modelo sem padronização, os coeficientes estão nas unidades originais de cada variável. A significância das variáveis e o ajuste do modelo, no entanto, permanecem iguais.

**Quais variáveis são significativas no modelo?**  
No modelo completo (sem stepwise), nenhuma variável foi individualmente significativa — o que é esperado em presença de multicolinearidade. Após a seleção stepwise com dados padronizados, o modelo resultante apresentou variáveis significativas, com exceção de uma.
