---
title: "Trabalho 1"
author: "Richard Salustriano da Silva"
date: "2026-05-17"
output:
  word_document: default
  html_document: default
  pdf_document: default
---

# Questão 1 – Métodos Iterativos para Solução de Equações
## a) Mostre graficamente que a equação possui uma raiz real
```{r}
# Definindo a função
f <- function(x){
  x^3 - x - 2
}
```

```{r}
# Criando o gráfico
curve(f, from = -5, to = 5, 
      ylim = c(-5, 5),      # Define o intervalo do eixo y
      col = "blue", lwd = 2, 
      main = "Gráfico de f(x)",
      xlab = "x", ylab = "f(x)")
abline(h = 0, col = "red", lty = 2)

# Adicionando uma grade para facilitar a visualização
grid()

```

Analisando o gráfico vemos que a raíz da função está entre 0 e 2


## b) Utilize o método da bisseção no intervalo [1,2] até erro menor que 10^-5
```{r}
# com a função f já definida, definimos as configurações iniciais para fazer o método da bisseção
a <- 1
b <- 2
tol <- 1e-5
iter_bis <- 0

#Início da medição de tempo
tempo_inicial_bis <- Sys.time()

# Execução do algoritmo
while ((b - a) / 2 > tol) {
  iter_bis <- iter_bis + 1
  m <- (a + b) / 2
  if (f(a) * f(m) < 0) {
    b <- m
  } else {
    a <- m
  }
}

# Fim da medição
tempo_final_bis <- Sys.time()
tempo_total_bis <- tempo_final_bis - tempo_inicial_bis

raiz_final <- (a + b) / 2
```

Resultados

```{r,echo=FALSE}
cat("Raiz estimada:", raiz_final, "\n")
cat("Número de iterações:", iter_bis, "\n")
cat("Tempo computacional:", tempo_total_bis, "segundos\n")
```
## c) Utilize o método de Newton-Raphson com chute inicial x0=1,5.

```{r}
# Como a função já definida, Definimos a sua derivada
df <- function(x){
  3*x^2 - 1
}
#Parâmetros iniciais
x_n <- 1.5
tol <- 1e-5
erro <- 1
iter_newton <- 0

#Medição de tempo inicial
tempo_ini_newton <- Sys.time()

# Loop de Newton-Raphson
while (erro > tol) {
  iter_newton <- iter_newton + 1
  x_novo <- x_n - f(x_n)/df(x_n)
  
  erro <- abs(x_novo - x_n)
  x_n <- x_novo
}

# Medição de tempo final
tempo_fim_newton <- Sys.time()
tempo_total_newton <- tempo_fim_newton - tempo_ini_newton

```
Resultados
```{r,echo=FALSE}
cat("Raiz estimada (Newton):", x_n, "\n")
cat("Número de iterações:", iter_newton, "\n")
cat("Tempo computacional:", tempo_total_newton, "segundos\n")

```
O método de Newton convergiu em 3 iterações

## d) Compare número de iterações e tempo computacional.
```{r,echo=FALSE}
cat("========================================\n")
cat("   Comparação dos Métodos Iterativos\n")
cat("========================================\n\n")

cat("Método de Newton-Raphson\n")
cat("------------------------\n")
cat("Número de iterações :", iter_newton, "\n")
cat("Tempo computacional :", tempo_total_newton, "segundos\n\n")

cat("Método da Bisseção\n")
cat("------------------\n")
cat("Número de iterações :", iter_bis, "\n")
cat("Tempo computacional :", tempo_total_bis, "segundos\n")

cat("\n========================================\n")
```
Os tempos computacionais foram parecidos(práticamente instantâneos), porém o método de Newton convergiu muito mais rapidamente

# Questão 2 - Sistema Não Linear
## a) Use um dos métodos iterativos aprendidos

Para resolver o sistema não linear, utilizaremos o Método da bisseção

Para aplicar o Método da Bisseção (que é um método para equações unidimensionais) neste sistema, realizamos uma substituição algébrica prévia. O sistema original é dado por:

 $x^2 + y^2 = 4$
 $e^x + y = 1$

Isolando $y$ na segunda equação, obtemos $y = 1 - e^x$. Substituindo este resultado na primeira equação, reduzimos o problema a encontrar a raiz da seguinte função univariada:

$$g(x) = x^2 + (1 - e^x)^2 - 4 = 0$$
```{r}
# Definindo a função do sistema reduzido
g <- function(x){
  x^2 + (1 - exp(x))^2 - 4
} 

# Escolhendo a tolerancia
tol <- 1e-5

# Algoritmo da Bisseção
bissec <- function(a, b, tol) {

  while ((b - a)/2 > tol) {

    m <- (a + b)/2

    if (g(a) * g(m) < 0) {
      b <- m
    } else {
      a <- m
    }
  }

  # Solução aproximada
  x_sol <- (a + b)/2
  y_sol <- 1 - exp(x_sol)

  # Retorno
  return(list(
    x = x_sol,
    y = y_sol
  ))
}
bissec(1,2,tol)
```

## b) Apresente gráfico das curvas e solução

```{r}
# Sequência de valores de x
x <- seq(-3,3, length = 1000)

# Curva exponencial
y_exp <- 1 - exp(x)

# Parte superior e inferior da circunferência
y_circ_sup <- sqrt(4 - x^2)
y_circ_inf <- -sqrt(4 - x^2)

# Gráfico
plot(x, y_exp,
     type = "l",
     col = "blue",
     lwd = 2,
     ylim = c(-8, 8),
     xlab = "x",
     ylab = "y",
     main = "Interseção das Curvas")

# Circunferência
lines(x, y_circ_sup, col = "red", lwd = 2)
lines(x, y_circ_inf, col = "red", lwd = 2)
```


## c) Verifique sensibilidade aos valores iniciais
```{r}
# testando a função de bisseção com diferentes valores iniciais
bissec(1,0,tol)
bissec(0,-1,tol)
bissec(-1,1,tol)
bissec(2,-2,tol)
bissec(5,5,tol)

```
O método da bisseção requer que a função apresente mudança de sinal no intervalo considerado, isto é,

$f(a)⋅f(b)<0$

Essa condição garante, pelo Teorema do Valor Intermediário, a existência de pelo menos uma raiz no intervalo [a,b], desde que a função seja contínua.

Por isso os pontos testados não convergiram para o valor desejado

# Questão 3 - Computação com Matrizes
## a) Calcule determinante, traço e inversa
```{r}
#  Definindo a matriz A
A <- matrix(c(4, 1, 2,
              1, 3, 0,
              2, 0, 5), nrow = 3, byrow = TRUE)

# Calculando o Determinante
det_A <- det(A)

# Calculando o Traço
# O traço é a soma dos elementos da diagonal principal
traco_A <- sum(diag(A))

# Calculando a Inversa
inversa_A <- solve(A)
```

--- Exibindo os Resultados ---

```{r,echo=FALSE}
cat("--- RESULTADOS ---\n\n")
cat("Matriz A:\n")
print(A)
cat("\nDeterminante de A:\n")
print(det_A)
cat("\nTraço de A:\n")
print(traco_A)
cat("\nInversa de A:\n")
print(inversa_A)
```

## b) Obtenha autovalores e autovetores

```{r}
# Definindo a matriz A (caso não esteja na memória)
A <- matrix(c(4, 1, 2,
              1, 3, 0,
              2, 0, 5), nrow = 3, byrow = TRUE)

# Obtendo autovalores e autovetores
resultado_eigen <- eigen(A)
```

 --- Exibindo os Resultados ---
```{r,echo=FALSE}
cat("--- RESULTADOS ---\n\n")
cat("Autovalores (λ):\n")
print(resultado_eigen$values)

cat("\nAutovetores (Matriz onde cada coluna é um autovetor):\n")
print(resultado_eigen$vectors)
```

## c) Verifique se A é definida positiva 

Como os autovalores são todos positivos , então a matriz é positiva definida

## d) Faça a decomposição LU

```{r}
library(Matrix)

# Definindo a matriz A
A <- matrix(c(4, 1, 2,
              1, 3, 0,
              2, 0, 5), nrow = 3, byrow = TRUE)

#Executando a decomposição LU
fatoracao <- lu(A)

# Extraindo as matrizes L e U do objeto gerado
# O comando expand(fatoracao) retorna P, L e U (onde P é a matriz de permutação)
componentes <- expand(fatoracao)

L <- componentes$L
U <- componentes$U
```

--- Exibindo os Resultados ---
```{r,echo=FALSE}
cat("--- RESULTADOS ---\n\n")
cat("Matriz L (Triangular Inferior):\n")
print(L)

cat("\nMatriz U (Triangular Superior):\n")
print(U)

# --- Verificação Matemática ---
cat("\nVerificação (L %*% U):\n")
print(L %*% U)
```

# Questão 4 - Regressão Linear via Álgebra Matricial

## a) Calcule beta
```{r}
# Definindo os dados conforme o enunciado
y <- matrix(c(2, 3, 5, 6), ncol = 1)
X <- matrix(c(1, 1, 1, 1,  # Coluna do Intercepto
              1, 2, 3, 4), # Coluna da variável independente
            ncol = 2, byrow = FALSE)

# Calculando beta via álgebra matricial
# t(X) é a transposta, solve() calcula a inversa, %*% é multiplicação matricial
XtX_inv <- solve(t(X) %*% X)
Xty <- t(X) %*% y
beta <- XtX_inv %*% Xty
```

--- Exibindo os Resultados ---

```{r,echo=FALSE}
cat("Matriz X:\n")
print(X)
cat("\nVetor y:\n")
print(y)
cat("\nCoeficientes Beta (Calculados):\n")
print(beta)
```

## b) Obtenha os valores ajustados de y e os resíduos

```{r}
# Calculando os valores ajustados (y_chapéu)
# y_hat = X %*% beta
y_hat <- X %*% beta

# Calculando os resíduos (e)
# erro = y_observado - y_ajustado
residuos <- y - y_hat
```

--- Exibindo os Resultados ---

```{r,echo=FALSE}
cat("Valores Ajustados (y_hat):\n")
print(y_hat)

cat("\nResíduos (e):\n")
print(residuos)
```

## c) Compare com a função pronta (lm) do softwere

```{r}
# Definindo os dados (vetores simples para a função lm)
y_vetor <- c(2, 3, 5, 6)
x_vetor <- c(1, 2, 3, 4)

# Ajustando o modelo de regressão linear via função pronta
modelo_lm <- lm(y_vetor ~ x_vetor)

# Extraindo os coeficientes e resíduos para comparação
beta_lm <- coef(modelo_lm)
ajustados_lm <- fitted(modelo_lm)
residuos_lm <- residuals(modelo_lm)
```

--- Exibindo a Comparação ---
```{r,echo=FALSE}
cat("--- COMPARAÇÃO DE RESULTADOS ---\n\n")

cat("Os valores ajustados do modelo feito pela forma matricial são:\n")
print(y_hat)
cat("\nValores Ajustados feitos pela função lm são :\n")
print(ajustados_lm)

cat("os resíduos feitos pelo forma matricial são:\n")
print(residuos)
cat("\nResíduos feitos pela função lm são:\n")
print(residuos_lm)
```


Os coeficientes estimados, valores ajustados e resíduos obtidos pela forma matricial coincidem com os resultados produzidos pela função lm() do R. Isso confirma a implementação correta da regressão linear utilizando álgebra matricial.

# Questão 5 – Otimização sem Restrições

Considere $f(x,y)=x⁴+y⁴−4xy+x+1$

Derivando f(x,y) por x temos -> $4x^3 -4y+1$

Derivando f(x,y) por y temos -> $4y^3 -4x$


```{r}

f5<- function(f){
  x<-f[1]
  y<-f[2]
  x^4 +y^4 -4*x*y+x+1
}


formula<- function(f){
  x<-f[1]
  y<-f[2]
  
  funcaoderivada_X<- 4*x^3 -4*y +1
  funcaoderivada_Y<- 4*y^3 -4*x

 c(4*x^3 -4*y +1,4*y^3 -4*x) 
}

```

## a) Encontre numericamente pontos críticos.
para encontrar os pontos criticos devemos achar
y = x^3 - 1/4

x = y^3
usando chute inicial de 0,0

```{r}
#install.packages("nleqslv")
library(nleqslv)
chute1<- nleqslv(c(0,0), formula)$x
chute2 <- nleqslv(c(1,1), formula)$x
chute3 <- nleqslv(c(-1,-1), formula)$x
```

```{r,echo=FALSE}
paste("valor x do primeiro chute (0,0) ", chute1[1], " e o valor de y é ", chute1[2])
paste("valor x do segundo chute (1,1) ", chute2[1], " e o valor de y é ", chute2[2])
paste("valor x do terceiro (-1,-1) chute ", chute3[1], " e o valor de y é ", chute3[2])
```

## b) Classifique usando Hessiana.

derivando novamente x temos 
fx por x temos -> $12x^2$ 

fx por y temos ->4

fy por y temos -> $12y^2$

fy por x temos ->4

```{r}
Heiss<-function(x,y){
  matrix(c( 12*x^2 ,-4,
            -4,12*y^2),nrow = 2,byrow = TRUE)
}

classificar<-function(x,y){
  hxy<-Heiss(x,y)
  D<-det(hxy)
  fxx<-hxy[1,1]
  
  if(D < 0){ 
    return("ponto de sela")
  } else if(D > 0 && fxx > 0){
    return("mínimo local")
  } else if(D > 0 && fxx < 0){
    return("máximo local")
  } else {
    return("inconclusivo")
  }
}

```

Para o chute inicial 0,0

```{r}
classificar(chute1[1],chute1[2])

```
Para o chute inicial 1,1
```{r}
classificar(chute2[1],chute2[2])

```
Para o chute inicial -1,-1
```{r}
classificar(chute3[1],chute3[2])
```

## c) Discuta mínimos locais usando diferentes chutes iniciais.

Utilizando diferentes chutes iniciais podemos ver que a função converge para diferentes pontos (os mais proximos deles) 


# Questão 6 – Maximização de Função em Estatística

Amostra Poisson(λ): 2,3,1,0,4,2,1,3.

## a) Escreva a log-verossimilhança.

## Derivação da log-verossimilhança

Para $X_i \overset{\text{iid}}{\sim} \text{Poisson}(\lambda)$, a função de probabilidade é:

$$P(X_i = x_i \mid \lambda) = \frac{e^{-\lambda}\,\lambda^{x_i}}{x_i!}, \quad x_i = 0, 1, 2, \ldots, \quad \lambda > 0$$
A **função de verossimilhança** para $n$ observações independentes é:

$$L(\lambda) = \prod_{i=1}^{n} \frac{e^{-\lambda}\,\lambda^{x_i}}{x_i!}
= \frac{e^{-n\lambda}\;\lambda^{\sum_{i=1}^n x_i}}{\prod_{i=1}^n x_i!}$$

Aplicando o logaritmo natural:

$$\ell(\lambda) = \ln L(\lambda)
= \sum_{i=1}^{n} \left[-\lambda + x_i \ln(\lambda) - \ln(x_i!)\right]$$

$$\boxed{\ell(\lambda) = -n\lambda + \ln(\lambda)\sum_{i=1}^{n} x_i - \sum_{i=1}^{n} \ln(x_i!)}$$
Substituindo $n = 8$ e $\sum x_i = 16$:

$$\ell(\lambda) = -8\lambda + 16\ln(\lambda) - C$$

onde $C = \sum_{i=1}^{n} \ln(x_i!)$ é uma **constante** em relação a $\lambda$ e não afeta a maximização.

```{r}
amostra<-c(2,3,1,0,4,2,1,3)

logLikP<-function(lambda,x){
   if(lambda <= 0) return(-Inf)
  sum(dpois(x,lambda,log = TRUE))
  }

LoglikP_N<-function(lambda,x){
  -logLikP(lambda,x)
}#como vamos usar optimin devemos notar que ele minimiza a funçãoentão colocamos como negativo a log verossimilhança para maximizar ela

```

## b) Maximize numericamente.

```{r}
maxim <- optim(par = 1, fn = LoglikP_N,x = amostra, method = "Brent",
             lower = 0.0001, upper = 10)
```

estimativa do lambda

```{r}
maxim$par 
```
log-verossimilhança do maximo
```{r}
-maxim$value #log-verossimilhança do maximo
```

## c) Compare com estimador analítico (aquele estudado em inferencia)

O estimador analitico de um poisson é a média amostral então:
```{r}
lambda_chapeu_analitico<-mean(amostra)
lambda_chapeu_analitico
```
Podemos ver que ambos os estimadores analiticos e a estimativa da lambda coincidem

# Questão 7 – Geração de Variáveis Aleatórias

A Exponencial(λ=2) tem FDA $F(x) = 1 - e^{-\lambda x}$, então a inversa é $F^{-1}(u) = -\ln(1-u)/\lambda$.

## (a) Gerar 10.000 observações

```{r}
lambda <- 2
n <- 10000

u <- runif(n)
x <- -log(1-u) / lambda
```

## (b) Histograma vs densidade teórica

```{r}
hist(x, prob = TRUE, breaks = 50, main = "Exponencial(λ=2)", xlab = "x")
curve(dexp(x, rate = lambda), add = TRUE, col = "red", lwd = 2)
```

## (c) Média e variância amostral

```{r}
mean(x)   # teórico: 1/lambda = 0.5
var(x)    # teórico: 1/lambda^2 = 0.25
```
# Questão 8 - Integração por Monte Carlo

Queremos estimar $I = \int_0^1 e^{-x^2} dx$.

A ideia é gerar $u \sim \text{Uniforme}(0,1)$ e calcular a média de $e^{-u^2}$.
## a) Estimativas de Monte Carlo para n = 1000, 5000 e 10000

```{r}
monte_carlo <- function(n) {
  u <- runif(n)
  mean(exp(-u^2))
}

mc1000=monte_carlo(1000)
mc5000=monte_carlo(5000)
mc10000=monte_carlo(10000)
```

```{r,echo=FALSE}
cat("O valor de monte carlo com n=1000 eh:", mc1000, "\n")
cat("O valor de monte carlo com n=5000 eh:", mc5000, "\n")
cat("O valor de monte carlo com n=10000 eh:", mc10000, "\n")
```
# b) Compare com integração numérica

```{r}
I_real <- integrate(function(x) exp(-x^2), 0, 1)$value
I_real #resultado numérico
```

```{r,echo=FALSE}
cat("o valor real da integral eh:",I_real, "\n")
cat("O valor de monte carlo com n=1000 eh:", mc1000, "\n")
cat("O valor de monte carlo com n=5000 eh:", mc5000, "\n")
cat("O valor de monte carlo com n=10000 eh:", mc10000, "\n")
```
Todas ficaram muito próximas do valor real

## (c) Intervalo de confiança (95%)

```{r}
ic_monte_carlo <- function(n) {
  u <- runif(n)
  vals <- exp(-u^2)
  
  estimativa <- mean(vals)
  ep <- sd(vals) / sqrt(n)
  
  cat("n =", n, "\n")
  cat("Estimativa:", round(estimativa, 6), "\n")
  cat("IC 95%: [", round(estimativa - 1.96*ep, 6), ",",
                   round(estimativa + 1.96*ep, 6), "]\n\n")
}

ic_monte_carlo(1000)
ic_monte_carlo(5000)
ic_monte_carlo(10000)
```

# Questão 9 - Aplicação Estatística via Monte Carlo

## a) Usando simulação direta

```{r}
#gerando as amostras aleatorias
set.seed(0503)
n <- 20000
amostra <- rnorm(n, 0, 1)
p_est_mc <- mean(amostra >2)
cat("Prob. de x>2 com uma normal(0,1) usando Monte Carlos: ", p_est_mc)
```

## b) Compare com o valor teórico

```{r}
p_teorico <- 1 - pnorm(2)
p_teorico
```

## c) Quantas simulações são necessárias para erro menor que 0,001

```{r}
p    <- 1 - pnorm(2)
erro <- 0.001
z    <- qnorm(0.975)

n_minimo <- ceiling(z^2 * p * (1 - p) / erro^2)
cat("Numero minimo de simulações:", n_minimo, "\n")
```
